---
title: "Lineares Modell"
format: 
  revealjs:
    incremental: true
echo: true
---

# Das lineare Modell

## Grundlagen

$$y = \beta_0 + \beta_1 x + \epsilon$$

. . .

- $y$: Outcome
- $x$: Predictor
- $\beta_0$: y-Achsenabschnitt
- $\beta_1$: Steigung
- $\epsilon$: Fehlerterm

## Interaktives Beispiel
```{ojs}
//| echo: false
//| panel: sidebar

viewof b = Inputs.range([-5, 5], {value: 2, step: 0.1, label: "Intercept"})
viewof m = Inputs.range([-3, 3], {value: 1, step: 0.1, label: "Slope"})

function lineData(b, m){
  const pts = [];
  for(let x = -10; x <= 10; x += 0.5) pts.push({x, y: b + m * x});
  return pts;
}
```

```{ojs}
//| panel: fill
//| echo: false
Plot.plot({
    width: 600, height: 400,
    x: {domain: [-10, 10]},
    y: {domain: [-10, 10]},
    marks: [
      Plot.line(lineData(b, m), {x: "x", y: "y", stroke: "steelblue", strokeWidth: 3}),
      Plot.ruleY([0], {stroke: "#333"}),
      Plot.ruleX([0], {stroke: "#333"})
    ]
})

```

## Ein lineares Modell fitten

- Residuen: Abweichung der Daten vom Modell
- Root of Mean Squared Error (RSME): "Durchschnittliche" Abweichung
- Ziel: Parameter so wählen, dass RSME minimiert wird

## Interaktives Beispiel

```{ojs}
//| echo: false
//| panel: sidebar
import {Inputs} from "@observablehq/inputs"

viewof b2 = Inputs.range([-5, 5], {value: 2, step: 0.1, label: "Intercept"})
viewof m2 = Inputs.range([-3, 3], {value: 1, step: 0.01, label: "Slope"})

// five sample points near y = 2 + 1*x with controlled noise (RMSE ≈ 1.75 at b=2,m=1)
data2 = [
  {x: -4, y: -0.8},
  {x: -2, y: -2.4},
  {x:  0, y:  2.0},
  {x:  2, y:  6.4},
  {x:  4, y:  4.8}
]

function predict2(b, m, x){ return b + m * x }

function residuals2(b, m){
  return data2.map(d => ({x: d.x, y: d.y, yhat: predict2(b, m, d.x), resid: d.y - predict2(b, m, d.x)}));
}

// show RMSE in the sidebar (no imports, no const)
rmse2 = Math.sqrt(residuals2(b2, m2).reduce(function(s,p){return s + p.resid*p.resid}, 0) / residuals2(b2, m2).length)
html`<div style='font-family:sans-serif;margin-top:8px'>RMSE: <strong>${rmse2.toFixed(2)}</strong></div>`
```

```{ojs}
//| panel: fill
//| echo: false
pts2 = residuals2(b2, m2)

linePts2 = [{x: -10, y: predict2(b2, m2, -10)}, {x: 10, y: predict2(b2, m2, 10)}]

// build two-point segments grouped by gid so each draws as a vertical line
segs = pts2.flatMap((p, i) => [{x: p.x, y: p.y, gid: i}, {x: p.x, y: p.yhat, gid: i}])

Plot.plot({
  width: 600, height: 400,
  x: {domain: [-10, 10]},
  y: {domain: [-10, 10]},
  marks: [
    Plot.line(linePts2, {x: "x", y: "y", stroke: "steelblue", strokeWidth: 3}),
    Plot.line(segs, {x: "x", y: "y", z: "gid", stroke: "tomato", strokeWidth: 1.5}),
    Plot.dot(pts2, {x: "x", y: "y", fill: "#000", r: 5}),
    Plot.dot(pts2, {x: "x", y: "yhat", fill: "steelblue", r: 3}),
    Plot.ruleY([0], {stroke: "#333"}),
    Plot.ruleX([0], {stroke: "#333"})
  ]
})

```

## Lineares Modell fitten in R

```{r}
# Data from interactive example
df_demo <- data.frame(x = c(-4, -2, 0, 2, 4), y = c(-0.8, -2.4, 2.0, 6.4, 4.8))

# Fit linear model
# y is predicted by x, using data from df_demo
mod <- lm(y ~ x, data = df_demo)
s <- summary(mod)
s$sigma
```

## Modellevaluation 1: Gesamtmodell

- Residual Standard Error (RSE): Eine Variante vom RMSE
- R²: Anteil der Streuung, die durch das Modell erklärt wird (100% = alle Punkte liegen auf der Linie)
- F-Statistik & p-Wert: Ist das Modell besser als nur der Mittelwert?

. . .

```{r}
broom::glance(mod)
```

## Modellevaluation 2: Parameter

- Standardfehler: Wie sicher ist die Schätzung des Parameters?
- t-Statistik & p-Wert: Leistet der Parameter einen Beitrag zum Modell (Unterscheidet sich der Parameter-Wert von 0)?

. . .

```{r}
broom::tidy(mod, conf.int = TRUE)
```

# Beispiel: Körpergröße und Gewicht von Olympiateilnehmer*innen

## Datensatz

```{r}
# remotes::install_github("smnnlt/sportsdata")
library(sportsdata)

head(olympics)
nrow(olympics)
```

## Visualisierung

```{r}
#| cache: true
library(ggplot2)

ggplot(olympics, aes(x = height, y = weight)) +
  geom_point(alpha = 0.1) +
  geom_smooth(method = "lm", se = FALSE)

```

## Lineares Modell

$$weight = \beta_0 + \beta_1 height $$

. . . 

```{r}
mod_olympics <- lm(weight ~ height, data = olympics)
``` 

. . .

```{r}
broom::glance(mod_olympics)
broom::tidy(mod_olympics, conf.int = TRUE)
```

# Vorhersagen und Voraussetzungen

## Vorhersagen {.smaller}

Wie schwer ist eine Athlet*in mit einer Körpergröße von 170 cm?

```{r}
new_data <- data.frame(height = 170)
predict(mod_olympics, new_data)
```

. . .

Confidence Interval: Wie sicher bin ich mir mit dieser Mittelwert-Schätzung?

```{r}
predict(mod_olympics, new_data, interval = "confidence")
```

. . .

Prediction Interval: Wie sicher bin ich mir mit der Vorhersage für die eine Person?

```{r}
predict(mod_olympics, new_data, interval = "prediction")
```

## Vorhersagen

```{r}
#| cache: true
#| code-fold: true

pred <- predict(mod_olympics, new_data, interval = "prediction")
pred_cft <- predict(mod_olympics, new_data, interval = "confidence")
ggplot(olympics, aes(x = height, y = weight)) +
  geom_point(alpha = 0.1) +
  geom_smooth(method = "lm", se = FALSE) + 
  annotate("segment", x = 125, xend = 170, y = pred[1, "fit"], yend = pred[1, "fit"], color = "black", linetype = "dashed") +
  annotate("rect", xmin = 125, xmax = 170, ymin = pred_cft[1, "lwr"], ymax = pred_cft[1, "upr"], fill = "blue", alpha = 0.6) +
  annotate("rect", xmin = 125, xmax = 170, ymin = pred[1, "lwr"], ymax = pred[1, "upr"], fill = "red", alpha = 0.2) +
  annotate("segment", x = 170, xend = 170, y = 0, yend = pred[1, "fit"], color = "red", linetype = "dashed") +
  theme_grey(base_size = 14)
  
```

## Voraussetzungen

```{r}
#| cache: true
#| fig-height: 7
performance::check_model(mod_olympics, base_size = 7)
```

## Voraussetzungen

- richtige Verteilung, Linearität, Homoskedastizität, keine Ausreißer, Normalverteilung der Residuen, (Multikollinearität)
- mehr Details zu den einzelnen Voraussetzungen in den Übungen
- Lösungen: anderes Modell, robustes Modell, Transformation der Daten, Ausreißer entfernen
